【裁判字號】    98,訴,457
【裁判日期】    980819
【裁判案由】    確認買賣關係不存在
【裁判全文】
臺灣臺南地方法院民事判決               98年度訴字第457號
原      告  中國信託商業銀行股份有限公司
法定代理人  丁○○
訴訟代理人  甲○○
被      告  丙○○
            乙○○
前二人共同
訴訟代理人  李孟仁律師
上列當事人間確認買賣關係不存在事件，經本院於民國98年8月5
日言詞辯論終結，判決如下：
    主      文
被告丙○○及乙○○間就坐落 臺南縣永康市○○段第448地號土
地及其上175建號即門牌號碼臺南縣永康市○○里○○街146巷31
號建物，於民國96年1月4日之買賣行為應予撤銷。
被告乙○○就第一項所示土地及建物於 民國96年5月24日以買賣
為原因所為之所有權移轉登記，予以塗銷。
訴訟費用新臺幣壹萬陸仟伍佰肆拾參元由被告負擔。
    事實及理由
一、原告主張略以：被告丙○○於民國83年7月間 向原告中國信
    託商業銀行股份有限公司辦理房屋貸款，至今尚積欠原告新
    臺幣（下同）3,971,670元，及自92年5月30日起至清償日止
    按週年利率百分之7點8計算之利息（以下簡稱系爭債務），
    並經本院核發支付命令，業經合法送達，未經異議而確定。
    詎被告丙○○明知其對原告負有系爭債務，為規避強制執行
    ，竟將原告丙○○所有 坐落臺南縣永康市○○段448地號土
    地及其上175建號即門牌號碼臺南縣永康市○○里○○街146
    巷31號建物（以下合併簡稱系爭房地），以96年1月4日成立
    之買賣為原因，於96年5月24日辦妥移轉登記予被告丙○○
    之子乙○○。被告間就系爭房地所為之買賣契約，係通謀虛
    偽而為意思表示，應屬無效。又被告為免強制執行，以通謀
    行為，侵害原告債權，爰依民法第87條、第184條及第242
    條之法律關係，請求或代位請求被告塗銷所有權移轉登記。
    縱認前開行為非通謀虛偽意思表示，被告間所為亦屬無償行
    為，或有償行為而使原告債權有不能受償之虞，仍得依民法
    第244條第1、2、4項，請求撤銷被告間前開買賣行為，並塗
    銷該所有權移轉登記，爰聲明：
（一）先位聲明：
    1.確認被告丙○○及乙○○間，就系爭房地於96年1月4日所
      為之買賣關係不存在。
    2.被告乙○○就系爭房地於96年5月24日 以買賣為原因所為
      之所有權移轉登記，予以塗銷。
（二）備位聲明：
    1.被告丙○○及乙○○間就系爭房地於96年1月4日所為之買
      賣行為，應予撤銷。
    2.被告乙○○就系爭房地於96年5月24日 以買賣為原因所為
      之所有權移轉登記，予以塗銷。
二、被告抗辯則以：
（一）被告丙○○於96年1月4日出售系爭房地時，原告尚未聲請
      法院核發支付命令，難認被告間有通謀虛偽意思表示或詐
      害債權。
（二）被告間買賣行為非通謀虛偽意思表示：被告丙○○為償還
      債務，而被告乙○○為保留被告一家住所，避免受被告丙
      ○○債務牽連，故由被告丙○○將系爭房地出售予被告乙
      ○○。買賣價金與土地公告現值及稅捐機關核定之房屋現
      值相較，對價與系爭房地客觀價值係屬相當。又買賣之資
      金來源乃由被告乙○○自行籌資45萬元，並向訴外人即被
      告乙○○之母許月霞借款111萬而得。 是該買賣之法律行
      為自屬真實而有效，無虛偽情事。況原告應就其主張負舉
      證責任，以證明前開買賣關係乃通謀虛偽意思表示行為。
（三）被告間買賣行為非詐害債權行為：
    1.系爭債務之發生及拍賣系爭債務之抵押物均在92年以前，
      被告丙○○於96年5月處分系爭房地。又原告於97年3月始
      聲請支付命令，並於98年4月10日起訴， 自拍賣系爭債務
      抵押物後，已間隔6年， 期間以原告催收程序與專業能力
      ，必知尚有系爭房地可供取償，卻未進行任何強制執行程
      序。 而提起本件訴訟時，距被告間買賣系爭房屋之96年5
      月間，逾2年之久，已逾民法第245條之1所定之1年除斥期
      間。
    2.被告丙○○於收受買賣價金後，隨即償還訴外人童照雄、
      訴外人汪天祥及訴外人許美花，減少整體債務，並非以基
      於侵害原告之權利。
    3.被告乙○○於買受系爭房地時，原告尚未對被告丙○○以
      支付命令或起訴以主張債權存在，是被告乙○○買受之際
      ，尚不知系爭債務存在，自無於行為時明知有損害於債權
      人之權利。
    4.聲明：原告之訴駁回。
三、得心證之理由：
（一）原告主張被告丙○○積欠原告系爭債務，被告丙○○將系
      爭房地以買賣為原因，移轉所有權予其子即被告乙○○，
      除系爭房地外，被告丙○○已無其他財產可供清償原告債
      務，有本院97年度司促字第9753號支付命令及確定證明書
      、系爭房地謄本、被告戶籍謄本可稽，為被告所不爭執，
      堪信原告此部分主張為真實。
（二）按確認法律關係之訴，非原告有即受確認判決之法律上利
      益，不得提起之，民事訴訟法第247條第1項前段定有明文
      。而所謂即受確認判決之法律上利益，係指法律關係之存
      在不明確，致原告在私法上之地位有受侵害之危險，而此
      項危險得以對於被告之確認判決除去之者而言（最高法院
      42年台上字第1031號判例參照）。本件原告先位之訴主張
      被告丙○○與被告乙○○基於通謀虛偽意思表示而為系爭
      房地之買賣行為，致原告無法就系爭房地執行受償等情，
      應認被告丙○○與被告乙○○間就系爭不動產所為之買賣
      行為是否存在，足致原告在私法上之地位有受侵害之危險
      ，且此種不確定之狀態得以本件確認判決除去。揆諸前揭
      說明，原告提起本件先位確認之訴有即受確認判決之法律
      上利益，自應准許。
（三）先位之訴部分：按民法第87條之通謀虛偽表示，指表意人
      與相對人互相明知為非真意之表示而言，故表意人之相對
      人不僅須知表意人非真意，並須就表意人非真意之意思表
      示相與為非真意之合意，始為相當（最高法院51年臺上字
      215號判例意旨參照）。次按 第三人主張表意人與相對人
      通謀而為虛偽意思表示者，該第三人應負舉證之責；民事
      訴訟如係由原告主張權利者，應先由原告負舉證之責，若
      原告不能舉證，以證實自己主張之事實為真實，則被告就
      其抗辯事實即令不能舉證，或其所舉證據尚有疵累，亦應
      駁回原告之請求 （最高法院48年臺上字29號、17年上917
      號判例意旨參照）。本件原告主張被告間就系爭買賣及移
      轉登記係出於通謀虛偽之意思表示，因而依民法第87條第
      1項為先位之請求， 惟為被告所否認，揆諸首揭說明，自
      應由原告就此有利之事實負舉證之責。就此，原告提出系
      爭房地之地價第二類謄本、透明房訊資料影本及戶籍謄本
      為證，並聲請本院命被告提出系爭房地96年度房屋稅單影
      本、較為清晰之被告存摺正面影本，及聲請本院調取系爭
      房地所有權移轉登記資料、被告乙○○勞工保險投保資料
      、系爭房地於京城商業銀行於96年1月至6月借款餘額及貸
      款繳納紀錄等為證。茲分述如下：
    1.原告主張被告間買賣行為所提出之買賣價金計算標準為98
      年土地公告現值與稅捐機關核定之建物現值，與買賣當時
      即96年間標準不符，而認被告所辯係臨訟杜撰。惟查，被
      告間就系爭房地約定之 買賣價金為1,560,000元，而96年
      間即買賣當時及98年間即言詞辯論時系爭房地之土地公告
      現值與稅捐機關核定建物現值總額分別為1,546,190元（
      計算式：120.9平方公尺＊10,100元＋325,100元）及1,56
      0,070元 （計算式：120.9平方公尺＊10,300元＋314,800
      元），此有96、98年房屋稅繳款書、土地謄本為證。被告
      約定之買賣價金與96年、98年公告地價及稅捐機關建物核
      定價額相較，該買賣價金尚屬合理，並無客觀上顯不相當
      情事。又買賣雙方約定價金固可依循前開計價標準，亦可
      自由磋商，是兩造約定價金縱與前開計價標準有所差距，
      亦屬契約自由之範疇。是原告主張被告間之買賣價金不合
      理，遽認被告間所為買賣行為係屬通謀虛偽意思表示云云
      ，尚嫌速斷，自難憑採。
    2.原告主張被告乙○○於系爭房地買賣時，尚未滿27歲，全
      以借款方式支付價金予其父即被告丙○○，又全家仍設籍
      系爭房地等情，而認被告製造價金支付，而隱藏假買賣行
      為云云。被告則以資金來源由被告乙○○自備45萬元，其
      餘則由訴外人即被告乙○○之母許月霞所提供，又購買目
      的乃為保留被告一家住所，免受被告丙○○債務拖累，並
      非通謀虛偽意思表示等語置辯。查被告乙○○自93年間起
      領有固定常態薪資，96年間則任職於奇美材料科技股份有
      限公司，投保薪資2萬餘元， 此有勞工保險被保險人投保
      資料表可稽。依此，被告乙○○自備45萬元，尚屬合理範
      圍之內。又被告乙○○向何人借款，為其自由意志之決定
      ，亦為私法自治之範疇，倘非由被告丙○○處取得資金，
      尚難證明被告間買賣行為屬通謀虛偽意思表示。是原告此
      部分主張，亦難憑採。
    3.原告主張被告於假扣押登記禁止過戶前成立買賣行為，又
      於系爭房地移轉所有權予被告乙○○後，第一順位抵押權
      人之抵押債務人仍為被告丙○○，由買方支付價金後仍背
      負抵押債務，並不合常理與邏輯云云。經查，買方支付價
      金而願意背負抵押債務，屬契約自由之範圍，尚難據此即
      評斷被告間買賣行為屬通謀虛偽意思表示。是原告此部分
      主張，仍難憑採。
    4.綜上，原告並無法證明被告間就系爭買賣及移轉登記係出
      於通謀虛偽之意思表示所為，是原告先位之訴，尚乏依據
      ，無從准許。
（四）備位之訴部分：按「債務人所為之無償行為，有害及債權
      者，債權人得聲請法院撤銷之；又債務人所為之有償行為
      ，於行為時明知有損害於債權人之權利者，以受益人於受
      益時亦知其情事者為限，債權人得聲請法院撤銷之；按債
      務人所為之無償行為，有害及債權者，債權人。債權人依
      第1項或第2項規定聲請法院撤銷時，得並聲請命受益人或
      轉得人回復原狀；前條撤銷權，自債權人知有撤銷原因時
      起，1年間不行使， 或自行為時起，經過10年而消滅。」
      ，民法第244條第1、2、4項、第245條分別定有明文。 是
      債權人依民法第244條規定， 撤銷債務人所為之有償或無
      償行為者，應須具備下列之條件，即：（一）為債務人所
      為之法律行為；（二）其法律行為有害於債權人；（三）
      其法律行為係以財產權為目的；（四）如為有償之法律行
      為；債務人於行為時，明知其行為有害於債權人，受益人
      於受益時，亦明知其事情。另債務人所有之財產除對於特
      定債權人設有擔保物權外，應為一切債務之總擔保，故債
      務人明知其財產不足清償一切債務，而竟將財產出賣或贈
      與於人，及受益人於受益時亦知其情事者，債權人即得依
      民法第244條第2項之規定，聲請法院撤銷（最高法院42年
      度臺上字第323號及48年度臺上字第1750號判例參照）。
      又民法第244條第1、2項所稱之無償或有償行為， 係以債
      務人與第三人間之行為是否互為對價關係之給付為其區別
      之標準。經查：
    1.本件撤銷之訴未逾越民法第245條所定之除斥期間： 按民
      法第245條所謂「債權人知有撤銷原因時起」， 係指「明
      知」而言，並非「可得而知」，如當事人間就知之時間有
      所爭執，應由對方就債權人知悉在前之事實，負舉證責任
      （最高法院85年臺上字第2468號判決意旨參照）。本件被
      告抗辯系爭債務發生及拍賣抵押物取償均在92年以前，距
      本件起訴已近6年，以原告催收程序及專業能力， 必知有
      系爭房地可供取償。 原告於98年4月始提起本件撤銷之訴
      ，業已逾越民法第245條所定除斥期間乙節， 為原告所否
      認，主張係於97年6月9日收受本院核發之支付命令確定書
      ，欲執行債務人財產而調閱系爭房地土地、建物謄本後，
      始知悉被告間買賣及所有權移轉行為等語。查系爭債務之
      支付命令為本院於97年4月16日所發， 於97年6月9日確定
      ，有該支付命令確定證明書可按。復經本院函詢財政部臺
      灣省南區國稅局臺南市分局，該局函覆自92年至98年間曾
      申請查調被告丙○○財產資料共2筆， 並不包括原告在內
      ，有該局98年6月25日 南區國稅南市四字第0980035606號
      函附卷可憑。末查，系爭房地謄本所有申請紀錄於96年以
      前，已依法銷毀，無從查詢，亦有臺南縣永康地政事務所
      98年6月18日函可稽。 從而，被告無法證明原告於起訴時
      已「知」有撤銷原因已逾1年。 是被告抗辯本件撤銷之訴
      ，已逾越民法第245條所定之除斥期間云云，尚難憑採。
    2.本件為有償行為：原告主張被告間就系爭房地之資金往來
      及成交價額不合理，應屬無償贈與行為云云。惟查原系爭
      房地之交易資金係由被告乙○○在華南銀行名下帳戶轉帳
      至被告丙○○在京城銀行名下之帳戶，而系爭房地之所有
      權亦由被告丙○○移轉予被告乙○○所有，此有被告丙○
      ○及乙○○銀行存摺轉帳記錄、系爭土地謄本可查，堪認
      被告丙○○、乙○○間之行為係互為對價關係之給付。原
      告雖主張被告乙○○資金來源不明，並以原告乙○○購買
      系爭房地時未滿27歲，並無財力購買云云，惟亦未提出其
      他證據足以證明被告乙○○乃無償取得系爭房地，故本件
      系爭房地之移轉乃屬有償行為，堪以認定，原告主張應為
      無償行為云云，即難憑採。
    3.買賣及移轉所有權之法律行為有害於債權人即原告：系爭
      房地並未對特定債權人設定擔保物權，揆諸前開說明，應
      為被告丙○○一切債務之總擔保，債權人原得按債權比例
      公平受償。被告丙○○雖辯以收受買賣價金後，隨即償還
      訴外人童照雄、汪天祥及許美花，以減少整體債務，並未
      侵害原告權利云云。惟被告丙○○將系爭房地出賣並移轉
      登記與被告乙○○，已影響債權人債權就系爭房地公平受
      償之權益，故被告間之買賣及移轉所有權登記行為有害於
      債權人，足堪認定，被告此部分所辯，並無可採。
    4.受益人即被告乙○○受益時亦明知將有害於債權人：被告
      雖辯以買賣系爭房地時，原告尚未聲請支付命令，自無詐
      害債權云云。惟查被告丙○○、乙○○為父子，共同設籍
      於系爭房地，有戶籍謄本在卷可稽，且為兩造所不爭執，
      被告二人既親為父子並同財共居，被告乙○○對其父被告
      丙○○所負債務，難以諉為而不知。又被告乙○○向被告
      丙○○購買系爭房地，乃為保留被告一家住所，免再受丙
      ○○債務牽累，此為被告所自承，有被告提出之答辯（二
      ）狀在卷可稽，益可證明被告乙○○為免於系爭房地遭被
      告丙○○之債權人執行，而為前開買賣行為。是受益人即
      被告乙○○受益時明知前開系爭房地買賣及移轉所有權行
      為將有害於債權人即原告，堪予認定。
    5.從而，原告主張被告二人間就系爭房地之買賣行為，係屬
      有償詐害債權之行為，應依民法第244條第2項之規定予以
      撤銷，被告乙○○尚須依民法第244條第4項前段之規定將
      系爭移轉登記予以塗銷，洵屬有據。
四、綜上所述，原告並無法證明被告二人間之買賣行為係通謀虛
    偽意思表示所為， 是原告依民法第87條第1項之規定主張被
    告間之買賣行為無效，尚乏依據，是原告先位之訴，為無理
    由，應予駁回。至原告備位主張被告二人係詐害債權，依民
    法第244條第2項、 第4項規定主張撤銷被告間就系爭房地之
    買賣行為及請求塗銷前開移轉所有權行為，於法有據，是原
    告備位聲明，為有理由，應予准許。
五、本件判決基礎已臻明確，兩造其餘攻防方法、證據調查之聲
    請經本院審酌後，核與判決不生影響，無逐一論駁之必要，
    併此敘明。
六、本件訴訟費用額確定為16,543元（即第一審裁判費），爰判
    決如主文第3項所示。
七、結論：原告之訴，為有理由，依民事訴訟法第78條，判決如
    主文。
中    華    民    國    98    年    8     月    19    日
                          臺灣臺南地方法院民事第一庭
                                法  官  王 獻 楠
上為正本，係照原本作成。
如不服本判決，應於本判決送達後20日內提出上訴狀（須按他造
當事人之人數附繕本）。
中    華    民    國    98    年    8     月    19    日
                                書記官  李 靜 怡


司法院資訊處製作；財團法人民間司法改革基金會備份。
